【裁判字號】    89,台上,2312
【裁判日期】    891013
【裁判案由】    返還買賣價金等
【裁判全文】
最高法院民事判決                              八十九年度台上字第二三一二號
    上  訴  人  乙○○
                甲○○
    被 上訴 人  厚順建設開發股份有限公司
    法定代理人  陳欽諭
右當事人間請求返還買賣價金等事件，上訴人對於中華民國八十七年十二月八日台灣
高等法院第二審判決（八十七年度重上字第二六二號），提起上訴，本院判決如左：
    主  文
原判決除假執行部分外廢棄，發回台灣高等法院。
    理  由
本件上訴人主張：被上訴人及第一審共同被告厚生股份有限公司，明知坐落桃園縣蘆
竹鄉○○○○段溪洲小段二五五之一四號土地，業經都市計畫編訂為工業用地，不得
作為興建住宅之用，仍在其上合建「厚生新紀元」房屋，並大幅刊登「金店面」、「
適合超商、專櫃服飾……之經營」等廣告，致上訴人誤認為適宜居住之一般集合式住
宅，遂於民國八十一年間分別與被上訴人簽訂房地預售契約，上訴人乙○○共已繳價
金新台幣（下同）一百零二萬元，上訴人甲○○已繳一百二十八萬元。因工業用地無
法變更為住宅用地，上訴人乃依法解除契約；被上訴人亦以上訴人經催告逾期未繳價
金，逕行解除契約而沒收已繳價金作為違約金等情。先位聲明：求為命被上訴人返還
上訴人已付之價金。上訴人並主張，縱上訴人所為解除契約之意思表示不生效力，被
上訴人將已繳價金全數作為違約金，亦屬過高等語，備位聲明：請求酌減違約金額之
判決（先位聲明部分，經第一審為上訴人敗訴之判決，未據上訴人聲明不服，已告確
定）。
被上訴人則以：伊於系爭土地及房屋買賣契約中，均註明土地為工業用地，房屋部分
則於契約鑑証書亦載明建物各層用途為廠房，並無故意欺瞞上訴人。本件因上訴人違
約，經伊解除契約，上訴人所繳價金，依約均作違約金，予以沒收。伊所受利息、廣
告佣金、管銷費用、房地產跌價等損失，高達房地總價之百分之四十四，遠超過上訴
人所繳之價金等語，資為抗辯。
原審將第一審所為命被上訴人給付之部分廢棄，改判駁回上訴人在第一審之訴，並駁
回上訴人之上訴，係以：按約定之違約金額過高者，法院得減至相當之數額，民法第
二百五十二條定有明文。而違約金是否過高，應依一般客觀事實、社會經濟狀況及當
事人所受之損害以為酌定之標準。經查，上訴人主張其購買系爭房地，因工業用土地
無法變更為住宅用地，乃拒付價金，經被上訴人解除契約沒收已付價金作為違約金之
事實，有其提出房屋預定買賣契約書、土地預定買賣契約書、契約附件等影本為證，
且為被上訴人所不爭執，自堪信為真實。次查依房屋買賣預定契約第五條約定，甲方
即上訴人經乙方即被上訴人催告五天內仍未繳付價金時，即視為甲方違約，乙方得解
除契約，甲方已繳之房屋價款悉數作為違約金。本件上訴人乙○○所承購之Ｈ棟七樓
及Ｇ棟七樓，每棟價款各二百八十萬元，合計為五百六十萬元，已繳九十二萬元；上
訴人甲○○所承購Ａ棟九樓及Ｂ棟九樓，每棟價款各為三百三十五萬元，合計六百七
十萬元，已繳一百二十八萬元。上訴人所繳之金額約為總價之三分之一，扣除貸款之
部份，現金給付之部份，上訴人大多依約履行，渠等違約之程度，較為輕微。縱出賣
人因買受人之未能依約繳交價款而受有損害，惟系爭房屋若有出賣人所廣告之價值存
在，於契約解除後，尚能再將房地售出，獲得利潤，是兩造所約定之違約金自屬過高
。且依據行政院消費者保護委員會八十六年八月所編印之定型化契約範本彙編第一輯
預售屋買賣契約書範本第二十二條違約之處罰第二款之規定：買方違反第七條（付款
條件及方式）第二款之規定者，賣方得沒收房地總價款百分之二十之金額，但該沒收
之金額超過已繳價款者，則以已繳價款為限，買賣雙方並得解除契約。依前揭說明，
審酌一般客觀事實、社會經濟狀況、被上訴人所受之損害及上訴人已為一部債務之履
行等情狀，將兩造所約定之違約金酌減為總價之百分之二十。上訴人乙○○部分，被
上訴人得沒收之違約金為一百十二萬元，超過乙○○所繳之九十二萬元；上訴人甲○
○部分，被上訴人得沒收之違約金為一百三十四萬元，超過甲○○所繳之一百二十八
萬元，故違約金均以已繳價款為限，被上訴人無庸返還上訴人，上訴人請求酌減違約
金即屬無據等詞，為其判斷之基礎。
惟查被上訴人明知坐落桃園縣蘆竹鄉○○○○段溪洲小段二五五之一四號土地為工業
用地，不得作為興建住宅之用，仍在其上興建「厚生新紀元」七棟大樓，規劃為數百
戶，內部隔間完全供住商之用，並大幅刊登「金店面」、「適合超商、速食專賣、專
櫃服飾……之經營」等廣告（見一審卷第一八五頁至第一九八頁），意圖誤導一般疏
於注意之購屋大眾以為係合法集合式住宅，被上訴人並故意在土地及房屋買賣定型化
契約中，均加註土地為工業用地，在契約鑑証書亦載明建物各層用途為廠房，作為購
屋者係明知故買，以圖日後卸責之託詞，似此不當行為，殊有違公平交易之原則。上
訴人提出行政院公平交易委員會（八二）公處字第○一七號處分書，主張購買之房屋
，不得移供與工業無關之使用或租售他人作為非工業使用，否則將遭受建築法第九十
條「處六千元以上三萬元以下罰鍰，並勒令停止使用」、都市計畫法第七十九條「立
即拆除、改建、停止使用或恢復原狀」之處分，與被上訴人出售房屋之廣告謂可供住
宅或商業使用顯然不符，有重大瑕疵云云（見一審卷第六頁背面、第八四頁）。原審
就上訴人此項重要之攻擊方法，並未表示其取捨之意見，仍按無可歸責於被上訴人之
情況，核減違約金為總價之百分之二十，顯有判決不備理由之違法。上訴論旨，指摘
原判決對其不利部分不當，聲明廢棄，非無理由。
據上論結，本件上訴為有理由，依民事訴訟法第四百七十七條第一項、第四百七十八
條第一項，判決如主文。
中      華      民      國    八十九    年      十      月     十三     日
                              最高法院民事第一庭
                                  審判長法官  李  錦  豐
                                        法官  楊  鼎  章
                                        法官  吳  麗  女
                                        法官  顏  南  全
                                        法官  陳  碧  玉
      右正本證明與原本無異
                                              書  記  官
中      華      民      國    八十九    年      十      月    三十一    日


司法院資訊處製作；財團法人民間司法改革基金會備份。
